臺灣高等法院刑事判決　　　　　　　　96年度上訴字第2422號
上　訴　人　臺灣板橋地方法院檢察署檢察官
被　　　告　甲○○
上列上訴人，因被告毒品危害防制條例案件，不服臺灣板橋地方
法院95年度訴字第3909號，中華民國96年4 月30日第一審判決（
起訴案號：臺灣板橋地方法院檢察署95年度毒偵字第6600號、第
6671號），提起上訴，本院判決如下：
    主  文
上訴駁回。
    理  由
一、公訴意旨略以：被告甲○○曾因施用毒品案件，經法院裁定
    送觀察、勒戒後，認有繼續施用毒品之傾向，再經法院裁定
    送強制戒治，於民國92年9 月22日戒治期滿執行完畢；另於
    94年間因施用毒品案件，經法院判處有期徒刑八月，於95年
    年3月1日縮刑期滿執行完畢。詎猶不知悔改，基於施用第一
    級毒品海洛因犯意，於95年8月3日下午五時許，在臺北縣新
    莊市○○路119巷7號2 樓住處，施用第一級毒品海洛因。於
    95年8月3日晚間11時許，被告行經桃園縣龜山鄉○○路○段
    27號，因行跡可疑，為警盤檢而查獲，並扣得注射針筒一支
    及海洛因殘渣袋一個，經採集被告尿液送驗後，呈現海洛因
    及安非他命陽性反應，始知上情。被告又基於施用第一級毒
    品海洛因犯意，於95年9月25日晚間9時14分許為警採尿前回
    溯26小時內之某時許，在不詳地點，施用第一級毒品海洛因
    ，嗣於95年9月25日下午6時30分許，在臺北縣新莊市○○街
    11巷2弄23號4樓，為警查獲，並扣得第一級毒品海洛因三包
    、第二級毒品安非他命一包、海洛因殘渣袋一個、電子磅秤
    二臺、分裝袋三包、分裝鏟二支、注射針筒十支、安非他命
    吸食器一組等物，經採集被告尿液送驗後，呈現海洛因陽性
    反應，始知上情。因認被告涉犯毒品危害防制條例第10條第
    1 項施用第一級毒品罪嫌等語（被告所涉施用第二級毒品罪
    ，業已判處有期徒刑四月在案）。
二、按，案件曾經判決確定者，應諭知免訴之判決，並得不經言
    詞辯論為之，刑事訴訟法第302條第1款、第307 條分別定有
    明文。
三、本院經查，被告在前述時間及地點，先後二次施用第一級毒
    品海洛因之犯行，固據被告於警訊、偵查中供承不諱，並有
    尿液檢驗報告可憑，但查，被告於95年7月11日下午3時50分
    許，在臺北縣新莊巿民本街11巷2弄23號4樓住處內，因另行
    施用第一級毒品海洛因，經檢察官另案提起公訴，原審於96
    年3 月22日，將本案犯行及上開犯行，一併以95年度訴字第
    2718號判決判處被告施用第一級毒品，累犯，量處有期徒刑
    一年，且於96年4 月13日確定等情，有前開刑事判決及臺灣
    高等法院被告前案紀錄表各一份在卷足憑。則本件公訴意旨
    所指被告上揭施用第一級毒品犯行，既曾經前開判決確定，
    揆諸首揭說明，原審逕為免訴判決之諭知，核無不合。
四、檢察官上訴意旨以：
(一)本件被告前因有「於95年7月12日9時35分許為警採尿前26小
    時內某時，在某不詳處所，施用第一級毒品海洛因」之犯罪
    事實，經本署檢察官於95年8 月30日以95年度毒偵字第4867
    號提起公訴，並由臺灣板橋地方法院以95年度訴字第2718號
    受理在案，嗣又因有「於95年8月3日17時許，在臺北縣新莊
    市○○路119巷7號2 樓住處，施用第一級毒品海洛因；於95
    年9 月25日21時14分許為警採尿前回溯26小時內之某時許，
    在不詳地點，施用第一級毒品海洛因」之犯罪事實，經本檢
    察官於95年11月30日以以95年度毒偵字第6600、6671號提起
    訴，而由同法院以95年度訴字第3909號受理在案，其後95年
    度訴字第2718號判決以「被告所為，係犯毒品危害防制條例
    第10條第1 項之施用第一級毒品罪。其施用毒品之多次行為
    ，係具有習慣依賴性之反覆實行，屬習慣犯，為包括的一罪
    ，應以一罪論。起訴意旨就被告所犯95年7月12日上午9時35
    分許為警查獲後採尿前26小時內某時以後起至同年9 月25日
    晚上9 時14分許為警查獲後採尿前26小時內某時止部分（其
    中所犯95年8 月3日、同年9月25日施用第一級毒品部分，另
    經檢察官以95年度毒偵字第6600、6671號起訴，由本院另以
    95年度訴字第3909號一案審理中），雖未敘及，惟依上述該
    部分與起訴部分為包括一罪，亦為起訴效力所及，本院自應
    併予論究。」等理由（見判決書事實及理由四），將該案未
    經起訴部分，逕行判決在其中，並於96年4 月13日確定，而
    本案判決則以本案為前案既判力所及，而諭知免訴，此為前
    後2案關係。
(二)按「查施用毒品罪，在修正刑法於九十五年七月一日施行前
    ，無論實務與理論，一向認為施用完畢，其犯罪即屬成立，
    基於概括犯意，多次施用同級毒品，認係成立連續犯，從無
    依接續犯或常習犯、集合犯所謂包括一罪論處之例，則九十
    五年七月一日起刑法連續犯規定刪除後，多次施用同級毒品
    ，自應併合處罰」（最高法院著有96年台上字第1195號判決
    意旨可資參照），依最高法院此項見解而言，被告上開(一)所
    述之前後三次施用第一級毒品罪犯行，本屬數罪而應併合處
    罰，乃原法院95年度訴字第2718號判決，未查最高法院判決
    意旨，即速斷以習慣犯之觀念，處理本案被告施用毒品關係
    ，實誤會習慣犯之概念，蓋習慣犯犯罪行為必須具有習慣依
    賴性而反覆為多次犯罪行為。本案與前案間之犯罪時間，即
    施用第一級毒品3次犯行間，各相隔約1個月，是否可認為習
    慣依賴性，不無疑義。又前案施用毒品地係在不詳處所，而
    本案在臺北縣新莊市○○路119巷7號2 樓住處及不詳地點，
    95年度訴字第2718號判決即僅憑被告隨意供述，即認屬習慣
    犯，亦未在判決書內載明理由，實有刑事訴訟法第379 條第
    12款、第14款之違背法令情事。
(三)如前所述，前案判決既有就未受請求之事項予以判決之違背
    法令情事，本案自不受該判決拘束，而應就本案逕行為實體
    判決，乃原審判決卻為免訴判決，實有刑事訴訟法第379 條
    第12款之已受請求事項未予判決之違背法令，為此提起上訴
    ，以謀救濟。
五、惟查：
(一)刑法於94年2月2日修正公布，並自95年7月1日起施行，雖刪
    除連續犯、牽連犯之規定，但仍保有想像競合犯之規定，且
    有擴大適用接續犯等規定之情形，而施用毒品是否係包括一
    罪，學理上及實務上各有不同見解，則檢察官徒以「基於概
    括犯意，多次施用同級毒品，認係成立連續犯，從無依接續
    犯或常習犯、集合犯所謂包括一罪論處之例，則九十五年七
    月一日起刑法連續犯規定刪除後，多次施用同級毒品，自應
    併合處罰，最高法院96年台上字第1195號判決意旨參照」，
    遽認本案起訴事實，與前案應屬數罪併合處罰，自嫌速斷。
(二)原審另案95年訴字第2718號判決（參見原審卷87頁），既將
    本身起訴案件犯行，連同本案起訴犯行，一併認定包括一罪
    ，判處被告有期徒刑一年，並已確定等情，有該判決及前科
    表可稽，此見解在實務上亦甚繁多，則原審本於確信見解，
    認被告本案被訴施用第一級毒品之犯行，既已判決確定而諭
    知免訴，自無不合，檢察官徒以個案見解，指摘原判決不當
    ，難認有理由，應由本院不經言詞辯論，逕予駁回其上訴。
    至該2718號判決論以包括的一罪，是否為違背法令而應提起
    非常上訴，實乃另一問題，併此指明。
據上論斷，應依刑事訴訟法第368條、第372條，判決如主文。
中　　華　　民　　國　　96　　年　　6 　　月　　12　　日
　　　　　　　　　刑事第十四庭  審判長法　官  陳志洋
　　　　　　　　　　　　　　　　　    法　官  沈宜生
　　　　　　　 　 　　　　　　　　　　法　官  蔡聰明
以上正本證明與原本無異。
如不服本判決，應於收受送達後十日內向本院提出上訴書狀，其
未敘述上訴之理由者並得於提起上訴後十日內向本院補提理由書
（均須按他造當事人之人數附繕本）。
                                      書記官  陳建邦
中　　華　　民　　國　　96　　年　　6 　　月　　14　　日
